臺灣臺北地方法院民事判決
109年度重訴字第996號
原      告  東昇營造工程有限公司

法定代理人  呂耀聿  
訴訟代理人  邱靖貽律師
            林森敏律師
            謝秉儒律師
            葉國盛  


            陳淑娟  


被      告  台產實業股份有限公司

法定代理人  蔡建庭  

訴訟代理人  孫丁君律師
            陳展穎律師
上列當事人間請求給付違約金等事件，本院於民國110年9月13日
言詞辯論終結，判決如下：
    主  文
原告之訴及假執行之聲請均駁回。
訴訟費用由原告負擔。
    事實及理由
壹、程序方面：
    按當事人得以合意定第一審管轄法院，但以關於由一定法律
    關係而生之訴訟為限；前項合意，應以文書證之，民事訴訟
    法第24條定有明文。經查，本件依兩造於民國108年2月27日
    所簽訂之材料買賣契約（下稱系爭契約）第12條之約定，合
    意以本院為系爭契約爭議時之第一審管轄法院（109年度重
    訴字第996號卷〈下稱本院卷〉第32頁），本件原告東昇營造
    工程有限公司（下稱東昇營造）係依系爭契約法律關係對被
    告台產實業股份有限公司（下稱台產實業）提起本件訴訟，
    則依兩造前開合意管轄之約定，堪認本院就本件訴訟有管轄
    權，先予敘明。   
貳、實體方面：
一、原告主張：
  ㈠原告承攬「基隆港軍用碼頭及威海營區西遷工程（第一期）
    （下稱系爭工程）」，向被告採購系爭工程所需使用之預拌
    混凝土材料，雙方並於108年02月27日簽訂系爭契約，原告
    擬購買數量及單價均如系爭契約第4條買賣金額及數量所示
    。嗣被告供貨後，於109年4月21日出貨時，經原告通知隨機
    抽驗第40車次前往基隆市○○路000號「合發地磅站」會磅（
    下稱系爭會磅）時，被告以各種理由拖延推託，該車次於當
    日中午12時28分即已出廠，竟遲至下午5點34分始完成會磅
    ，使原告無法於當日送貨數量中，繼續抽磅第二車，而依據
    該次會磅結果，預拌混凝土材料淨重為1萬6,860公斤。惟當
    天被告該車次之送貨單上記載淨重為2萬1,065公斤。是該次
    抽驗之材料重量短少高達4,205Kg（計算式：21,065-16,860
    =4,205），換算為體積則該車次材料數量短少達1.796立方
    公尺，被告顯然有故意重大違約之情事。
  ㈡依系爭契約第6條D款規定，於當日送貨數量中，如抽磅數量
    不足時，依該次送貨總數量的兩倍數量扣款，以為罰款。以
    109年4月21日出貨數量，計算當天送貨總數量的兩倍數量為
    罰款，被告應給付如附表一所示之新臺幣（下同）375萬7,0
    79元之違約金。又依系爭契約第9條A項約定係另針對被告過
    去惡性重大違約之懲罰性違約金約定，即雙方約定於隨車抽
    磅後，如發現送貨量數量不足時，依不足之數量×總出貨數
    量的兩倍計算懲罰性違約金，是原告亦得另行請求被告給付
    如附表二計算之7,754萬8,377元懲罰性違約金。
  ㈢從而，原告依系爭契約第6條D款、第9條A款規定，可分別向
    被告請求懲罰性違約金，共計可向被告請求8,130萬5,456元
    （計算式：3,757,079＋77,548,377＝81,305,456。因被告剩
    餘之未領材料款尚有982萬2,960元，原告爰依據民法第334
    條第1項、第335條第1項抵銷之規定，具體以懲罰性違約金
    債權抵銷被告之剩餘材料款債權，則抵銷後，被告尚應給付
    原告7,148萬2,496元(計算式：81,305,456－9,822,960元＝71
    ,482,496)。原告於109年5月20日寄發汐止郵局10961號存證
    信函予被告，要求被告於函到7日內一次以現金給付。查該
    催告存證信函於109年5月21日送達被告，翌日則為109年5月
    22日，再加7日即為109年5月29日，即以109年5月29日作為
    本件訴訟請求遲延利息之起算日。
  ㈣並聲明：⒈被告應給付原告7,148萬2,496元整，並自民國109
    年5月29日起至清償日止，按週年利率5%計算之利息。⒉願供
    上海商業銀行股份有限公司無記名可轉讓定存單為擔保，請
    准宣告假執行。
二、被告則以：
  ㈠兩造確有簽立系爭契約，被告109年4月21日該日抽驗系爭會
    磅交貨40車次之280kgf/cm2預拌混凝土，確因過失而短少1.
    796立方公尺（重量為4,205公斤），短少比例為19.96%，自
    系爭契約簽訂日起至109年4月21日止，被告累積送貨給原告
    的數量依各品項分別為「140kg/cm2：636.5立方公尺」、「
    175kg/cm2：64立方公尺」、「280kg/cm2：8986.5立方公尺
    」、「SCC：65立方公尺」及「砂漿：31立方公尺」無訛，
    但本件原告因該次抽驗車次預拌混凝土數量短少1.796立方
    公尺，但該車被告並未請款，原告並未受有任何實質之損害
    。
  ㈡原告主張依系爭契約第6條D款請求被告給付375萬7,079元違
    約金，並無理由：
    系爭契約係由原告制定提供給被告簽署，系爭契約第6條D款
    明文約定：「預拌混凝土每立方公尺標準單位重依CNS、業
    主及監造單位規範為準；甲方（指原告）認為對送貨數量有
    抽磅必要時，可於當日送貨數量中，隨機抽磅二車以上（過
    磅費由乙方〈指被告〉負擔），取其平均值計算，如數量不足
    時，依該次送貨總數量的兩倍數量扣款，以為罰款…」依上
    開規定可知，原告如要主張系爭契約第6條D款，應於當日送
    貨數量中隨機抽磅二車以上並取其平均值，如平均值數量不
    足時才有該條約定之適用，但本件原告僅提出一車之地磅單
    ，遽謂被告送貨數量不足云云，核與系爭契約第6條D款要件
    不同，其主張自無可採。
  ㈢原告主張依系爭契約第9條A款請求被告給付懲罰性違約金7,7
    54萬8,377元，亦無理由：
    原告主張系爭契約第9條A款為獨立請求權，得據該條約定請
    求被告給付違約金云云，然系爭契約第9條A款單以該條款內
    容觀之，不僅文義晦暗不明，且欠缺完整之構成要件及法律
    效果，原告以該條款為獨立的請求權基礎，主張被告應給付
    高額違約金，實屬誤會。且系爭契約第9條已明文記載本條
    性質上為「懲罰性違約金事由外」之條款，顯見本條非懲罰
    性違約金條款，是原告逕自主張依系爭契約第9條A款計懲罰
    性違約金云云，亦有未合。
  ㈣原告主張系爭會磅當次被告送貨混凝土數量不足1.796立方公尺，如以約定單價2,050元計算，短少價值僅3,681.8元（計算式：1.796×2,050=3681.8），然原告以有爭議的事實、具瑕疵的陷阱條款向被告請求之罰款及違約金竟高達8,130萬餘元之譜，相當於2萬2千倍之違約金，對被告實非公允，亦不符事理之平。並聲明：⒈原告之訴駁回。⒉如受不利判決，願供擔保請准宣告免為假執行。
三、兩造不爭執之事項：（本院卷第133至134頁，依判決格式修
    正文句，或依爭點論述順序、全辯論意旨整理內容）：
  ㈠原告因系爭工程，向被告採購所需之預拌混凝土材料，雙方
    於108年2月27日簽訂系爭契約（本院卷第25至32頁），契約
    由原告擬定。
  ㈡被告於109年4月21日出貨時，由原告隨機抽驗第40車次前往
    基隆市○○路000號「合發地磅站」為系爭抽驗會磅，原定數
    量為9立方公尺（重量2萬1,065公斤)，會磅結果短少1.796
    立方公尺（重量4,205公斤) ，短少比例為19.96%，以約定
    購買之買價計算，應為3,865.89元（含稅價，未稅價為3681
    .8元），詳如合發地磅單所示（本院卷第33至35頁）。
  ㈢送貨單所載送貨數量累積計算為：
    ⒈140kgf/cm2：636.5立方公尺。
    ⒉175kgf/cm2：64立方公尺。
    ⒊280kgf/cm2：8,986.5立方公尺。
    ⒋SCC：65立方公尺。
    ⒌砂漿：31立方公尺。
四、得心證之理由：
　　被告不爭執於系爭抽驗會磅有短少之情，然認原告計算違約
    金之方式係錯誤解讀系爭契約之條款，並以前情置辯。則本
    件應審究者應為：㈠系爭契約第6條D項與第9條A項約定，是
    否為各自獨立之違約金請求依據？㈡原告依單次抽驗送貨量
    不足，短少價值共3,865.89元，分別依系爭契約第6條D項、
    第9條A款，各別請求共8,130萬5,456元之違約金（或僅依第
    9條A款請求違約金），並抵銷剩餘材料款後，請求被告賠償
    7,148萬2,496元之違約金，有無理由？㈢若原告主張有理由
    ，被告主張違約金酌減有無理由？茲論述如下： 
  ㈠系爭契約第6條D項與第9條A項約定，是否為各自獨立之罰則
    依據？
  ⒈按違約金有賠償性違約金及懲罰性違約金，其效力各自不同
    。前者以違約金作為債務不履行所生損害之賠償總額；後者
    以強制債務之履行為目的，確保債權效力所定之強制罰，於
    債務不履行時，債權人除得請求支付違約金外，並得請求履
    行債務，或不履行之損害賠償。當事人約定之違約金究屬何
    者，應依當事人之意思定之。又按解釋契約，應探求當事人
    立約時之真意，並以當時之事實及其他一切證據資料為判斷
    標準，不得拘泥於所用之文字，致失真意。所謂探求當事人
    之真意，乃在兩造就意思表示真意有爭執時，應從該意思表
    示所植基之原因事實、經濟目的、社會通念、交易習慣、一
    般客觀情事及當事人所欲使該意思表示發生之法律效果而為
    探求，並將誠信原則涵攝在內，藉以檢視其解釋結果是否符
    合公平原則（最高法院109年度台上字第2975號民事判決、
    最高法院105年度台上字第595號判決意旨、最高法院109年
    度台上字第472號判決意旨參照）。
  ⒉細究兩造所簽立之系爭契約共13條，第1條為工程名稱，之後
    各條依序約定材料、乙方責任義務（即被告）、買賣金額及
    數量、交貨期限、交貨方式、結算方式、領款方式、罰則、
    買賣契約保證、合約有效期限、管轄法院及附則等事項（本
    院卷第25至32頁）。其中第6條「交貨方式」D款之內容為「
    預拌混凝土每立方公尺標準單位重依CNS、業主及監造單位
    規範為準；甲方認為對送貨數量有抽磅必要時，可於當日送
    貨數量中，隨機抽磅二車以上（過磅費由乙方負擔），取其
    平均值計算，如數量不足時，依該次送貨總數量的兩倍數量
    扣款，以為罰款，無需通知，由甲方直接由材料款內扣除，
    不足扣款部份，則由乙方於一星期內支付現金抵付扣款，乙
    方絕無異議，並放棄先訴抗辯權。」；第9條「罰則」規定
    ，A款之內容則為「於隨車抽磅後，發現送貨量數量不足時
    ，依不足之數量×總出貨數量的兩倍」（本院卷第30、31頁
    ）。是以契約規範之體系架構，第6條為約定之交貨方式，
    雖第6條D款中提到抽磅後數量不足之罰款，然系爭契約既於
    第9條中明文關於「罰則」之約定，顯然係將罰則均整合約
    定於第9條中，至罰則中關於抽磅不足如何認定，則須再以
    酌第6條關於交貨方式中抽磅作業之約定，始符契約體系之
    架構明文。
  ⒊原告起訴主張第6條D款與第9條A款兩條為獨立不同之違約金
    請求規定，且主張均為懲罰金違約金之性質等語（本院卷第
    93頁），並分別請求以附表一、附表二方式計算所示之金額
    。然查，原告前曾於109年4月23日以東營(基)字第0000000-
    0號函（本院卷第383、384頁），原告並不否認此函文之形
    式真正，並經原告訴訟代理人葉國盛當庭表示確有發此函文
    之事實無訛（本院卷第459頁）。則原告於系爭抽磅發現數
    量不足之情事後，發給被告之函文亦僅就系爭契約第9條A款
    之約定，通知被告應處以懲罰性違約金及要求被告檢討確實
    改進，以符合契約規定及維護誠信原則之旨，顯然亦並未依
    第6條D款約定另行獨立要求賠償。則原告起訴刻意另行就契
    約第6條D款契約為請求，顯然係錯誤誤解契約整體架構及文
    字解釋，原告主張第6條D款另為獨立於第9條A款之罰則，實
    無理由，應屬無據。
  ㈡原告依單次抽驗送貨量不足，短少價值共3,865.89元，依系
    爭契約第6條D款、第9條A款，各別請求違約金共8,130萬5,4
    56元違約金，並抵銷剩餘材料款，請求被告賠償7,148萬2,4
    96元之違約金，有無理由？ 
  ⒈兩造就系爭契約所約定罰則規定於第9條，其中就抽磅不足之
    罰則規定於A款中，而交貨方式包括抽磅數量則以第6條約定
    之，業經認定如前。兩造並不爭執系爭抽磅有短少之情，然
    查，依據第6條約定，關於得以扣款之數量不足認定，規定
    為「甲方認為對送貨數量有抽磅必要時，可於當日送貨數量
    中，『隨機抽磅二車以上』（過磅費由乙方負擔），取其平均
    值計算」，是以系爭契約已約定就「數量不足」，須以隨機
    抽磅2車取其平均值認定，以作為計算違約金之基礎，而本
    件原告當日於系爭抽磅僅抽磅1車，即尚難率爾認已合致系
    爭契約「數量不足」據以向被告請求違約金之依據，原告執
    此逕向被告請求違約金，已無可採。
  ⒉原告固主張系爭抽磅車次於該日中午12時28分即已出廠，經
    原告通知抽車會磅時，被告相當不配合並以各種理由拖延推
    託，直至下午5點34分始完成會磅，使原告無法於當日送貨
    數量中，繼續抽磅第二車，被告不配合原告隨機抽磅二車之
    不作為，屬民法第101條第1項所謂以不正當行為阻其條件之
    成就，被告不配合原告隨機抽磅二車之不作為，即屬以不正
    當行為阻其條件成就等情（本院卷第111頁）。然查，109年
    4月21日當天，原告抽選被告出貨至系爭工地之車次為第40
    車次（本院卷第35頁），被告當日出貨車次達54車次，有當
    日被告送貨單影本可查（本院卷第153至205頁），是第40車
    次之同時及其後在工地現場應尚有十數台預拌車，兩造既未
    約定必待過磅完成1車後始可進行第2車之抽磅作業，衡情原
    告自可任意抽選其它預拌車進行過磅，然原告並未進行第2
    車抽磅，實難逕認被告有何以不正當手段阻止條件成就之情
    。
  ⒊又證人即原告之總經理呂忠憲審理中到庭證稱：「重車押磅有台產實業司機以及東昇營造的品管小姐，空車會磅時，有台產實業司機、東昇營造品管小姐以及我在場。我後來有回到地磅站。我們品管小姐回報我說，重車會磅完後，台產實業人員說要回台產實業卸料，只知道下午4點多要到某個山區去換別家使用，我不清楚是哪一家，去那邊卸料回來後，再會磅已經是下午5點34分了。工地僅有兩個品管人員，一個在現場，一個在會磅，不可能兩個人同時離開工地，因為灌漿不能中斷。抽的時候已經是第40車次，第一台車驗的車還不能回來，所以才僅有抽驗一次，而當天最末台出廠時間應該是下午2點多），所以就無法抽驗到第2台車」等語（本院卷第352至353頁）。是以證人呂忠憲證述，係因時間晚故未進行第2車抽驗，然證人呂忠憲當日證稱為大約下午3點多到4點至地磅站，經質以何以未準備抽查第二台車，證人呂忠憲證稱：「我是直接到地磅站，所以看不到卷內所提示的送貨單。且空車會磅、重車會磅時，潘子良均不在場，潘子良在之後下午4點多有到地磅站現場」等語（本院卷第354頁）。則證人呂忠憲自承有逾20年之混凝土業經驗，是否有看到送貨單進行2車抽磅實屬二事，原告當日在場人員仍可主動進行其他車輛之抽驗作業，尚難僅以被告並未主動提供送貨單或告知尚有其他車輛，即認被告方有阻撓抽磅第二台車之情。
  ⒋而證人潘子良即被告經理亦於審理中證稱：「我早上在工地
    ，當天出貨我在東昇營造的工地，中午我離開去辦事，後來
    公司通知我有車去過磅，車壞了，請我去現場處理，我到現
    場後，遇到東昇營造品管小姐，因為車壞掉，是因為車零件
    （和尚頭）需要修理，我請東昇營造品管小姐再去工地現場
    拖車再去會磅，等待這台車修好後，再一起去會磅。但東昇
    營造品管小姐說不要，因為和尚頭可以用鐵絲綁起來暫代，
    車子還可以再跑，去過磅，後來我就離開去忙我的事情...
    當天沒有下指示給工地現場人員說不要配合抽磅...當天東
    昇營造公司也完全沒有任何人反應有台產實業有不配合抽磅
    之情形...抽磅第40車之後，我們後面還有十幾台車可以抽.
    ..合約也沒有規定抽磅一定要有品管人員陪同，只要業主任
    何的員工都可以拖車去磅」等語。
  ⒌從而，由上述證人證述情節綜合以觀，原告人員於現場並未
    主動提出抽磅第2台車之要求，被告係因車輛零件損壞修理
    而延誤第1台抽磅作業，全程均有原告人員在場，且原告如
    認有抽查第2台車之必要，自可再行指派人員另為抽車會磅
    作業，仍未為之，核屬原告自身考量，原告以此逕認被告有
    亦阻撓，難認合理。是原告於系爭抽磅時並未抽磅2車，以
    致無法以抽磅2車以上之平均值計算數量，顯然難以合致系
    爭契約第6條D款所約定數量不足之認定，原告依系爭契約第
    9條A款請求被告給付違約金，即無理由。
  ㈢本件系爭契約第9條A款及第6條D款並非各自獨立之違約金請
    求依據，且應綜合條款內容認定，原告系爭會磅並未抽查2
    車，系爭契約並未約定如僅抽查1車，得以原告所主張對原
    告最為不利之另一車為「滿載」狀態為假設方式計算（本院
    卷第252頁），是本件尚難合致系爭契約第6條所約定「數量
    不足」之認定，原告請求被告給付違約金，即無理由。又本
    件原告請求違約金既無理由，固無庸審究是否有酌減之必要
    ，然本件系爭抽磅短少之預拌混凝土市價約為3,865.89元，
    原告以自行解讀之系爭契約文字，以如附表一、二之計算方
    式，竟計算出高達8,130萬3,459元之違約金，再主張抵銷本
    應給付被告之貨款982萬2,960元，據以提出本件金額之請求
    ，顯然高達逾2萬倍數額違約金之譜。就高額違約金之合理
    性，更以該次系爭抽驗短少之比例，自行估算所有數量總額
    之短少量，據以計算延長工時、管理成本、供貨短少之損害
    達數千萬元（本院卷第254至258頁），實有違誠信原則、不
    符比例原則而難認公允。又原告聲請至現場勘驗混凝土裝載
    之過程，然本院認定原告請求無據，已如前述，原告上開勘
    驗請求之證據調查方法，亦無法佐證原告之請求，顯無勘驗
    之必要，均附此說明。
五、綜上所述，原告依系爭契約第9條A款及第6條D款請求被告給
    付違約金，請求被告應給付原告7,148萬2,496元整，並自10
    9年5月29日起至清償日止，按週年利率5%計算之利息，為無
    理由。又原告之訴既經駁回，其假執行之聲請即失所依據，
    爰併駁回之。
六、本件事證已臻明確，兩造其餘之攻擊防禦方法及所提證據，
    經本院詳予斟酌後，認為均不足以影響判決之結果，自無逐
    一論駁之必要，併此敘明。
七、訴訟費用負擔之依據：民事訴訟法第78條。
中　　華　　民　　國　　110 　年　　10　　月　　15 　 日
                  民事第二庭  法  官  林怡君
以上正本係照原本作成。
如對本判決上訴，須於判決送達後20日內向本院提出上訴狀。如
委任律師提起上訴者，應一併繳納上訴審裁判費。
中　　華　　民　　國　　110 　年　　10　　月　　15　　日
                              書記官  陳俐妙 

附表一：原告主張依系爭契約第6條D項請求違約金之計算方式：
混凝土規格 140kg/cm2 175kg/cm2 210kg/cm2 280kg/cm2 SCC 砂漿 109年4月21日出貨數量(A) 0 0 0 485 0 1 單價(含稅)(B) 1,785  1,921.50  1,974  2,152.50  2,625  1,995  會磅不足數量1.796×當天出貨數量×2倍金額(A×B×1.796*2)    3,749,913  7,166 違約金合計（元） 375萬7,079        

附表二：原告主張依系爭契約第9條A項約定請求2倍之懲罰性違
約金計算方式：

混凝土規格 140kg/cm2 175kg/cm2 210kg/cm2 280kg/cm2 SCC 砂漿 至109年4月21日止之總出貨數量（A） 661.5 72 0 9302.5 65 38 單價(含稅)（B） 1,785 1,921.50 1,974 2,152.50 2,625 1,995 會磅不足數量1.796×總出貨數量×2倍金額(A×B×1.796×2) 4,241,353 496,946 0 71,924,883 612,885 272,310 懲罰性違約金（元） 77,548,377元